臺灣嘉義地方法院刑事判決　　　　　九十六年度訴字第七六號
公　訴　人　臺灣嘉義地方法院檢察署檢察官
被　　　告　甲○○
　　　　　　　　　　生）
　　　　　　　　　　號
上列被告因偽造文書等案件，經檢察官提起公訴（九十五年度偵
字第二五一八號），本院判決如下：
    主  文
甲○○無罪。
    理  由
一、公訴意旨略以：被告甲○○係申荃企業有限公司（下稱申荃
    公司）之實際負責人，告訴人戊○○原係福享纖維企業股份
    有限公司（下稱福享公司）之負責人，因經營不善，已於民
    國八十七年底停止該公司之營運，該公司設在嘉義縣東石鄉
    港墘村六十之八號之工廠則由證人即廠長丙○○設立揚昇不
    織布有限公司（下稱揚昇公司）繼續營運，惟福享公司之製
    造不織布機器設備仍在該廠房內，告訴人遂央求丙○○承租
    該機器設備，丙○○則要求開立發票報帳，告訴人遂請被告
    以申荃公司名義，與揚昇公司簽訂租賃契約，並開立發票給
    揚昇公司，租期自九十二年一月起至九十四年十二月二十八
    日止。被告因告訴人積欠其債務，欲變賣上開機器設備取償
    ，竟基於偽造私文書之犯意，並意圖為自己不法之所有，於
    不詳時、地，製作內容為福享公司於九十一年十二月二十日
    將上開機器設備轉讓給申荃公司之讓渡書，並盜刻福享公司
    及告訴人之印章，蓋用在讓渡書上而偽造之，偽造完成後，
    於九十四年六月間及十二月間，持該讓渡書至揚昇公司，向
    丙○○詐稱：告訴人已將丙○○所承租之上開機器設備轉讓
    給申荃公司，其欲將機器運走出售等語，致丙○○陷於錯誤
    ，容任被告於九十四年十二月二十七日至二十九日，至工廠
    將上開機器設備交給買主搬走。因認被告所為，涉犯刑法第
    二百十六條、第二百十條之行使偽造私文書罪嫌及同法第三
    百三十九條第一項之詐欺取財罪嫌云云。
二、按犯罪事實應依證據認定之，無證據不得認定犯罪事實；不
    能證明被告犯罪者，應諭知無罪之判決，刑事訴訟法第一百
    五十四條第二項、第三百零一條第一項分別定有明文。又事
    實之認定，應憑證據，如未能發現相當證據，或證據不足以
    證明，自不能以推測或擬制之方法，為裁判基礎，且認定犯
    罪事實所憑之證據，雖不以直接證據為限，間接證據亦包括
    在內，然而無論直接證據或間接證據，其為訴訟上之證明，
    須於通常一般之人均不致有所懷疑，而得確信其為真實之程
    度者，始得據為有罪之認定，倘其證明尚未達到此一程度，
    而有合理懷疑存在，無從使事實審法院得有罪之確信時，即
    應諭知被告無罪之判決（最高法院四十年臺上字第八六號、
    七十六年臺上字第四九八六號判例可資參照）。又告訴人之
    告訴，係以使被告受刑事訴追為目的，是其陳述是否與事實
    相符，仍應調查其他證據以資審認；被害人之陳述如無瑕疵
    ，且就其他方面調查又與事實相符，固足採為科刑之基礎，
    倘其陳述尚有瑕疵，而在未究明前，遽採為論罪科刑之根據
    ，即難認為適法（最高法院五十二年臺上字第一三○○號、
    六十一年臺上字第三○九九號判例可資參酌）。次按，刑法
    第三百三十九條第一項詐欺取財罪之成立，要以加害者「有
    不法而取得財物之意思」，實施詐欺行為，被害者因此行為
    ，致表意有所錯誤，而其結果為財產上之處分，受其損害（
    最高法院十九年上字第一六九九號判例參照），是行為人若
    無「不法而取得財物之意思」，即與詐欺取財罪之構成要件
    不符。
三、公訴意旨認被告涉有刑法第二百十六條、第二百十條之行使
    偽造私文書罪嫌及第三百三十九條第一項之詐欺取財罪嫌，
    無非係以告訴人之指訴、證人丙○○證述伊承租機器時，告
    訴人並未表示已將機器讓與申荃公司、證人乙○○證稱伊係
    申荃公司之名義負責人、租約影本一份證明申荃公司與揚昇
    公司簽訂之機器設備租賃契約、讓渡書（含附件）影本一份
    證明被告偽造之讓渡書、臺灣省政府建設廳第三科證明書正
    本、經濟部工廠登記證影本、公司變更登記事項卡各一份證
    明被告所提出之讓渡書上所蓋福享公司及其負責人之印章顯
    不相同等為其論據。被告則堅決否認有何偽造文書及詐欺取
    財犯行，辯稱：上開讓渡書是真的，是伊和告訴人間之協議
    ，作用就是讓伊去處理告訴人之債權人，在揚昇公司以這些
    機器所有人之地位自居，告訴人和伊心知肚明這只是擋箭牌
    而已，但是因為後來伊一直找不到告訴人，伊有一些費用和
    難處要處理，才會拿出來賣機器，後來告訴人委託其妹丁○○出面協調，才回歸到原點，伊也要面臨稅金的支出、修理
    機器的貨款等等，機器處理完之後，丁○○出面，伊想說只
    想要拿回薪資、以申荃公司名義當出租人所要負擔的稅金、
    揚昇公司所未承租之機器的保養相關花費、幫告訴人處理設
    備、機器之報酬，因此後面才會有補貼新臺幣（下同）一百
    萬元的情形等語。
四、經查：
（一）公訴意旨所指之告訴人原係福享公司之負責人，因經營不
      善，已於八十七年底停止該公司之營運，該公司設在嘉義
      縣東石鄉港墘村六十之八號之工廠則由廠長丙○○設立揚
      昇公司繼續營運，惟福享公司之製造不織布機器設備仍在
      該廠房內，告訴人遂央求丙○○承租該機器設備，丙○○
      則要求開立發票報帳，而被告係申荃公司之實際負責人，
      告訴人遂請被告以申荃公司名義與揚昇公司簽訂租賃契約
      ，並開立發票給揚昇公司，租期自九十二年一月起至九十
      四年十二月二十八日止。嗣因告訴人積欠被告債務，被告
      欲變賣上開機器設備取償，即於九十四年六月間及十二月
      間，持內容為福享公司於九十一年十二月二十日將上開機
      器設備轉讓給申荃公司之讓渡書，至揚昇公司向丙○○稱
      ：告訴人已將丙○○所承租之上開機器設備轉讓給申荃公
      司，其欲將機器運走出售等語，而於九十四年十二月二十
      七日至二十九日，至工廠將上開部分機器設備交給買主搬
      走等事實，業據被告坦承不諱，且與證人丙○○於本院證
      述情節相符（參見本院卷第五十頁至第五十九頁），並有
      起訴書所列上開證據為證，自堪認屬實。
（二）而被告辯稱上開讓渡書是真的，是伊和告訴人間之協議，
      作用就是讓伊去處理告訴人之債權人，在揚昇公司以這些
      機器所有人之地位自居，告訴人和伊心知肚明這只是擋箭
      牌而已等情，業據證人丙○○於本院結證屬實，其證稱：
      「（你剛剛提到戊○○帶申荃來跟揚昇打契約，這過程中
      ，是否有提到機器的所有權歸屬？或是從你接觸的當中，
      如何認定機器是何人所有？）在簽約的過程中，我有問戊○○，我問戊○○說如果債權人要來拿機器的話，我要怎
      麼辦，戊○○要我跟債權人說直接去找被告就好了，我理
      解的意思是戊○○已經把機器轉移掉了，轉移到申荃名下
      去了，至於是名義或是實質移轉，我沒有辦法判斷。果然
      過了不久，有人就寄存證信函來要機器，都是被告出面處
      理。（被告拿讓渡書給你的時候，是否知道他是所有權人
      ？）我認為那是戊○○和被告的圈套。（是否認為讓渡書
      是假的？）不是假的，我和戊○○認識很久。我認為申荃
      是戊○○的傀儡，揚昇前兩年也是戊○○的傀儡。（你是
      否認為讓渡書是戊○○一手操控的？）我有這種感覺。（
      是否認為讓渡書是被告和戊○○設的圈套？）我自己心理
      知道是戊○○在搞鬼。當我看到讓渡書內容，我認為那是
      真的，是戊○○簽給被告。（看到讓渡書的時候，是否真
      的認為被告取得機器的所有權？）我剛開始想法，是認為
      戊○○把機器寫給被告是一個脫產的現象。（你在九十四
      年看到九十一年的讓渡書，所有權變成被告的，不會覺得
      奇怪嗎？）不會，因為如果不是這樣子的話，被告沒有辦
      法開出租的發票給別人。（你認為是名義的轉讓或是實際
      轉讓？）我認為是脫產的動作，東西還是戊○○的，只不
      過名義上是被告的。（你覺得被告說機器是申荃的，是否
      騙你的？）沒有騙我，因為他硬要的話，他就有權利。（
      是因為你知道被告擁有戊○○簽立給他的讓渡書嗎？）是
      的，雖然是假戲如果被告真的做，那也沒有辦法。」等語
      明確（參見本院卷第五十頁至第六十四頁），且告訴人之
      債權人向法院聲請欲就上開機器設備強制執行時，證人丙○○確曾向債權人及執行法院主張該機器設備係向被告承
      租，以阻止就上開機器設備強制執行；曾有主張為告訴人
      債權人之公司欲就上開機器設備主張權利，並委託律師以
      存證信函告知被告所代表之申荃公司等情，亦有本院執行
      筆錄、存證信函各一份附卷可查（參見本院卷第二十九頁
      至第三十頁、第十五頁至第十七頁），顯見告訴人應係藉
      由被告實際經營之申荃公司之名義，以避免債權人就上開
      機器設備求償，甚為顯然。再依常理，告訴人即應於形式
      上給予被告實際經營之申荃公司，足以排除告訴人之債權
      人對上開機器設備聲請強制執行之權利，方能達其避免債
      權人就上開機器設備求償之目的，是被告辯稱上開讓渡書
      是真的，是伊和告訴人間之協議，作用就是讓伊去處理告
      訴人之債權人，在揚昇公司以這些機器所有人之地位自居
      ，告訴人和伊心知肚明這只是擋箭牌而已等語，尚屬信而
      有徵，並非無稽。
（三）告訴人固於警詢時指述：只以申荃公司之名義與揚昇公司
      簽訂租約，租約內容並無敘明三年之期限已屆，機器即歸
      申荃公司或被告所有，此事完全是被告偽造文書並製造假
      債權，且對被告提出告訴云云。然告訴人之告訴，係以使
      被告受刑事訴追為目的，其指陳難免故予誇大，有時亦有
      予渲染之可能，且告訴人嗣於偵查及本院審理時，經數度
      傳喚及拘提，卻均拒絕到庭以證人身分具結後作證陳述以
      擔保其指證之憑信性，是告訴人上開於警詢未經具結之指
      述，已難擔保其憑信性。況告訴人上開指述亦顯與上開證
      人丙○○之證述、被告之辯稱及本院執行筆錄、存證信函
      之內容均有所矛盾，足見告訴人之指述與事實不符，自難
      採為不利被告之認定。至起訴書所提出之臺灣省政府建設
      廳第三科證明書正本、經濟部工廠登記證影本、公司變更
      登記事項卡各一份，固足證明被告所提出之讓渡書上所蓋
      福享公司及其負責人之印章顯與登記之印章不相同，然福
      享公司之印章最起碼有二顆以上，且一般公司都會有二顆
      以上的公司章，因為有包括甲存、乙存、印鑑章等等之情
      ，業據證人即曾任福享公司廠長之丙○○於本院證述在卷
      （參見本院卷第五十七頁），是亦無法僅憑上開讓渡書上
      所蓋福享公司及其負責人之印章與登記之印章不相同，即
      遽認被告確有偽造上開讓渡書之犯行，至為灼然。
（四）被告再辯稱：是因為告訴人積欠伊薪資、以申荃公司名義
      當出租人所要負擔的稅金、揚昇公司所未承租之機器的保
      養相關花費、幫告訴人處理設備、機器之報酬等等，且後
      來伊一直找不到告訴人，才會拿出來賣機器等語，核與證
      人即丙○○於本院證稱：沒有租賃之機器設備是由申荃公
      司負責維修費用等語相符（參見本院卷第五十九頁）；而
      當初告訴人係請被告以申荃公司名義，與揚昇公司簽訂租
      賃契約之情，已論述如前；參以，告訴人發現被告處分上
      開部分機器設備後，委託告訴人之妹丁○○與被告成立之
      協議備忘錄中，明確記載：「二、第（一）款所得（即被
      告處分上開部分機器設備所得）四百萬元，其中二百萬元
      整用於丙方（即被告）『九十二至九十四年度薪資和稅捐
      與一般費用』，另二百萬元整丙方交給予丙○○之手中。
      三、乙方（即告訴人）應再付一百萬元整給丙方」之情，
      亦有該協議備忘錄附卷可考（參見偵卷第三十頁），證人
      丙○○並證稱親眼見到告訴人委託他人交付一百萬元與被
      告（參見本院卷第五十三頁），足證告訴人確因長期委託
      被告處理（包括維修、以申荃公司名義簽立租約、排除告
      訴人之債權人對上開機器設備主張權利等等）上開機器設
      備，因此積欠被告為數不小之費用。而被告辯稱當時找不
      到告訴人出面處理等語，亦核與證人丙○○證稱當時找不
      到告訴人之情相符（參見偵卷第七十九頁），甚至告訴人
      於偵查中委託之代理人律師，於偵查中經檢察官訊問告訴
      人為何未到庭，亦陳稱聯絡不到告訴人，有九十五年十一
      月三十日偵訊筆錄一份在卷可憑（參見偵卷第六十三頁）
      ，嗣於本院亦數度傳拘告訴人無著等情相符，堪認被告上
      開所辯：是因為告訴人積欠伊薪資、以申荃公司名義當出
      租人所要負擔的稅金、揚昇公司所未承租之機器的保養相
      關花費、幫告訴人處理設備、機器之報酬等等，且後來伊
      一直找不到告訴人，才會拿出來賣機器等語屬實。則被告
      既因為告訴人處理上開機器設備而對告訴人取得為數不小
      、告訴人應支付之費用等債權，且告訴人於當時亦避不出
      面處理，被告始持該讓渡書向實際占有上開機器設備之丙○○主張權利，而將受告訴人之託處理之上開機器設備處
      分以取償，再由告訴人事後更給付被告一百萬元，亦可知
      被告未因處分上開部分機器設備而取得超過上開債權之款
      項，自難認被告所為有何不法所有之意圖，甚為顯然。
五、綜上所述，被告上開所辯各節均屬信而有徵，並非無稽，公
    訴意旨所提之證據，無法認定上開讓渡書確為被告所偽造，
    及被告有何不法所有之意圖，是被告所為，核與偽造私文書
    、行使偽造私文書及詐欺取財罪之構成要件不符。此外，復
    查無其他相關證據足資證明被告有何檢察官所指之犯行，基
    於無罪推定原則，自應為被告無罪之諭知。
六、據上論斷，應依刑事訴訟法第三百零一條第一項，判決如主
    文。
本案經檢察官徐鈺婷到庭執行職務。
中　　華　　民　　國　九十六　年　　十　　月　 十二　 日
                  刑事第四庭  審判長  法　官　蔡憲德
                                      法　官　王慧娟
                  　　　　　　　      法　官　吳育霖
上列正本證明與原本無異。
檢察官如不服本判決，應於判決送達後十日內向本院提出上訴狀
，上訴書狀依法應敘述具體理由，如未敘述具體理由者，應於上
訴期間屆滿後二十日內補提理由書於本院（均應附繕本）。告訴
人或被害人如對於本判決不服者，應具備理由請求檢察官上訴，
其上訴期間之計算係以檢察官收受判決正本之日期為準。
中　　華　　民　　國　九十六　年　　十　　月　 十二　 日
                                      書記官  林美芳
